臺灣高等法院民事判決　　　　　　　　99年度上更(二)字第84號
上　訴　人　溫燦煌
訴訟代理人　劉明鏡律師
複　代理人　劉如芸律師
被　上訴人　蔡文進
訴訟代理人　陳緯慶律師
複　代理人　魏錦芳律師
上列當事人間債務不履行損害賠償事件，上訴人對於中華民國96
年7月5日臺灣臺北地方法院96年度訴字第5號第一審判決提起上
訴，經最高法院第二次發回更審，本院於99年12月29日言詞辯論
終結，判決如下：
    主  文
原判決關於駁回後開第二項上訴人之反訴部分，及反訴訴訟費用
之裁判均廢棄。
被上訴人應給付上訴人新台幣壹佰柒拾萬元。
其餘上訴駁回。
本判決第二項所命給付，應於上訴人召開華王化粧品( 廈門)有
限公司董事會並作成同意股權轉讓決議之同時履行之。
第一、二審及發回前第三審反訴訴訟費用均由被上訴人負擔。
    事實及理由
一、上訴人反訴主張：兩造於民國89年6月2日共同投資收購美國
    華王化粧品有限公司在大陸地區廈門市所設立之華王化粧品
    ( 廈門)有限公司（下稱華王公司）之全部股權，伊投資其
    中60％之股權，被上訴人投資其中40％之股權，由伊掛名擔
    任華王公司之董事長，被上訴人則擔任華王公司之副董事長
    兼總經理，並實際經營該公司。因伊長期居住台灣，且被上
    訴人拒絕伊參與華王公司之經營管理事務，兩造乃於90年8
    月30日簽訂股權轉讓協議(下稱系爭協議)，由伊將所持有之
    華王公司60%股權以新台幣(下同)200萬元轉讓予被上訴人，
    被上訴人並於同日交付伊現金30萬元，並約定餘款170萬元
    由被上訴人簽發到期日為95年9月1日之同額本票交付伊。詎
    被上訴人竟拒絕簽發上開本票予伊，繼續控制華王公司之經
    營，且刻意以不辦理股權轉讓相關審批手續之不正當方法阻
    止契約條件成就，依民法第101條第1項規定，視為條件已成
    就，系爭協議自屬生效成立。伊已依約交付取得系爭股權權
    利所須占有之一切證件予被上訴人，並約定由被上訴人負責
    辦理相關股權轉讓之審批手續，實已克盡出賣人義務。又被
    上訴人身兼華王公司副董事長及總經理之職，實際經營公司
    ，無論依我國公司法，或中華人民共和國公司法，或依華王
    公司之章程規定，被上訴人均有召集董事會之權利和義務，
    而被上訴人故意不辦理或怠於辦理上開股權轉讓審批及登記
    等手續，伊依約仍有請求被上訴人給付剩餘價金170萬元之
    權利等情，爰依據民法第367條規定，求為命被上訴人給付
    170萬元及自95年9月2日起至清償日止，按年息5%計算利息
    之判決。(被上訴人本訴請求：(一)確認兩造間有關華王公司
    之股權轉讓行為暨股款170萬元部分債之關係不存在；(二)上
    訴人應給付230萬元本息部分，業經本院前審判決敗訴確定)
    。
二、被上訴人則以：依系爭協議第1條約定，上訴人有協同配合
    伊辦理股權轉讓之義務，而依華王公司章程第24條、第18條
    、第21條規定，召開董事會議討論股權轉讓案，必須由上訴
    人方面召開始能竟其功，無法由伊出面召集，惟上訴人向廈
    門中級法院提出民事訴訟，主張其係華王公司之法定代理人
    ，其經營管理權受到侵害，且股權轉讓一事尚未經審批，未
    達成有效協議等語，可見上訴人係故意不召開董事會，履行
    其轉讓股權之義務。又華王公司股權轉讓案縱使經董事會議
    決通過，依中國大陸之法律規定，仍需經主管機關之審批認
    可登記後，始生轉讓之效力，而上訴人不召開董事會議決股
    權轉讓案，則如何能將必備之文件提出向主管機關審批？又
    如何能辦理公司股權變更登記手續？上訴人故意不依債務本
    旨踐行召開董事會修改章程，及簽署審批文件之義務，致系
    爭協議所約定之股權轉讓無法送主管機關審批並使登記生效
    ，自屬債務不履行之消極不作為，故於上訴人召開華王公司
    董事會，作成同意股權轉讓之決議，並向在地工商管理機關
    報請審批核准及辦理股權變更登記前，伊依民法第264條第1
    項規定，自得拒絕給付餘款170萬元等語，資為抗辯。
三、原審駁回上訴人反訴之請求，上訴人聲明不服，提起上訴，
    其上訴聲明：(一)原判決關於駁回上訴人之反訴部分廢棄。(二)
    被上訴人應給付上訴人170萬元及自95年9月2日起至清償日
    止，按年息5%計算之利息。被上訴人答辯聲明：上訴駁回。
四、兩造不爭執事項：
(一)、兩造共同投資收購華王公司之全部股份，上訴人享有60%之
    股權，被上訴人享有40之股權。雙方曾於90年8月30日簽訂
    系爭協議及付款證明，約定上訴人將其所有華王公司60％之
    股權，以200萬元轉讓予被上訴人，被上訴人並於同日交付
    上訴人現金30萬元。
(二)、兩造另簽立90年9月30日協議書，約明上訴人配合辦理所有
    文件證明之轉讓事宜。
(三)、上訴人於91年間向廈門中級法院對被上訴人提起訴訟，請求
    確認上訴人係華王公司之法定代表人，及被上訴人應歸還公
    司公章、財務章、法定代表人私章、批准證書、營業執照等
    批文證照，及公司財務帳冊、發票等公司財務經營資料；被
    上訴人則在上開訴訟程序中提起反訴，請求(1)上訴人立即召
    開公司董事會，通過同意股權轉讓協議及上訴人不再擔任華
    王公司董事長、董事會成員變更的董事會決議；並通過據此
    修改公司章程(股權、董事長、董事變更)的董事會決議；(2)
    上訴人簽署股權轉讓審批報告、股權轉讓變更登記申請書及
    申請變更登記報告。嗣廈門中級法院以(2002)廈經初字第
    203號民事判決(下稱廈門中級法院民事判決)，以「雙方簽
    訂的股份轉讓合同未辦理有關行政審批手續，尚未發生法律
    效力」為由，認定上訴人仍係華王公司之法定代表人，並判
    命被上訴人應返還上訴人之私章，而駁回上訴人其餘之訴及
    被上訴人之反訴。
    上開事實，並有中華人民共和國外商投資企業批准證書、系
    爭協議、付款證明、90年9月30日協議書、廈門中級法院
    (2002)廈經初字第203號民事判決書可稽(見原審卷第9至22
    頁)，自堪信為真實。
五、上訴人雖主張兩造間所簽訂之系爭協議仍屬有效，被上訴人
    故意不辦理或怠於辦理上開股權轉讓審批及登記等手續，依
    約仍應給付股權買賣價款170萬元云云。惟為被上訴人所否
    認，並以前揭情詞置辯。經查：
(一)、按債之契約依訂約地之規定，但當事人另有約定者，從其約
    定，臺灣地區與大陸地區人民關係條例第48條第1項定有明
    文。經查，系爭協議固係由兩造在大陸地區簽訂(見本院上
    更(一)字卷第99頁背面)，惟系爭協議前經兩造持向台灣台北
    地方法院所屬民間公證人事務所辦理認證(見原審卷第13頁)
    ，兩造復自認系爭協議之效力應適用我國民法(見本院上更
    (一)字卷第74頁背面)，依上開規定，應認兩造就系爭協議所
    生權利義務，應適用我國民法予以認定。
(二)、次按解釋意思表示，應探求當事人之真意，不得拘泥於所用
    之辭句，民法第98條定有明文。依大陸法令，上訴人轉讓華
    王公司股權之行為，必須先完成審批手續，並辦理變更登記
    後，始生股權轉讓之效力(下詳論)，兩造於大陸地區投資有
    年，復於系爭協議第4條約定：「本協議由甲、乙方雙方法
    定代表人簽字後報審機關批准後生效」(見原審卷第13頁)，
    自應熟知上開大陸法令。又兩造於90年8月30日簽署系爭協
    議時，上訴人即交付現金30萬元予被上訴人，並於系爭協議
    第1條約定由上訴人配合辦理股權變更及相關全部手續(見原
    審卷第13頁)，若謂系爭協議第4條約定「報審機關批准後生
    效」，係指債權契約才發生效力，顯然矛盾，並將使系爭協
    議第1條約定形同具文，自非兩造本意。況查，當事人於一
    契約中就債權行為及物權(或準物權)行為同時約定者比比皆
    是，且上訴人依90年9月30日協議書，又負有將出讓之股權
    辦理移轉登記並交付相關物件等完成物權行為之義務(見原
    審卷第11頁)，故系爭協議第4條約定應僅係本件契約中關於
    股權轉讓「物權行為」(或準物權行為)之約定而已，非謂於
    審批手續完成前，受讓人不得請求對造完成股權轉讓之物權
    行為，亦非謂於審批手續完成前，出讓人不得請求受讓股權
    之對價，至於廈門中級法院民事判決所為系爭協議尚未辦理
    有關行政審批手續，尚未發生法律效力之認定(見原審卷20
    頁)，既與本院上開認定不符，本院自得斟酌全辯論意旨及
    調查證據之結果，依自由心證，認定事實如上述，而不受其
    拘束。又依民法第153條規定，只須當事人互相表示意思一
    致，契約即為成立，是上訴人主張系爭協議係屬有效成立等
    語，自屬可取。又上訴人係將其所有華王公司60％之股權，
    以200萬元轉讓予被上訴人，而被上訴人則僅給付上訴人30
    萬元等情，既為兩造所不爭執，則上訴人依據民法第367條
    規定，固得請求被上訴人給付股權價金之餘款170萬元。
(三)、惟查，華王公司係設立於大陸地區之公司，而系爭協議第4
    條約定：「本協議由甲、乙方雙方法定代表人簽字後報審機
    關批准後生效」，其所指審批手續並非我國公司法所規範之
    制度，足見上開約定所指審批手續係指大陸地區之法制。此
    觀諸中華人民共和國合同法第44條第2項規定：「法律、行
    政法規規定應當辦理批准、登記等手續生效的，依照其規定
    」、中華人民共和國外資企業法第10條規定：「外資企業分
    立、合併或者其他重要事項變更，應當報審查批准機關批准
    ，並向工商行政管理機關辦理變更登記手續」(見本院上更
    (一)字卷第65頁)、中華人民共和國外資企業法實施細則第22
    條規定：「外資企業註冊資本的增加、轉讓，須經審批機關
    批准，併向工商行政管理機關辦理變更登記手續」至明(見
    本院上更(一)字卷第67頁)。依上開規定，上訴人轉讓華王公
    司股權予被上訴人之行為，必須在大陸地區辦理審批手續，
    並辦理變更登記後，始生股權轉讓之效力，此亦為系爭協議
    第4條約定之由來。又依中華人民共和國公司法第11條第1款
    規定：「設立公司必須依照本法制定公司章程。公司章程對
    公司、股東、董事、監事、高級管理人員具有約束力」( 見
    本院上更(一)字卷第69頁)，而華王公司章程第24條約定：「
    公司投資額的增加、轉讓、和其他企業合併、提前終止經營
    或其他認為需要的事項，應由董事會一致通過」(見本院上
    字卷第90頁)，足見上訴人轉讓華王公司股權予被上訴人之
    行為，必須踐行召開董事會之程序，且應經董事會一致通過
    (華王公司之董事會成員共有5人，包括上訴人及其委派之戴
    馨嬌、李錦祥，與被上訴人及其委派之莫芷媛─見原審卷第
    17 頁)。綜合上開規定以觀，兩造辦理系爭股權之轉讓，自
    需先行召開華王公司之董事會予以議決，並於作成同意決議
    後，方得以持向主管機關辦理審批及變更登記手續。
(四)、另按於債之關係中，債務人之義務可分為主給付義務、從給
    付義務及附隨義務三類，而所謂的給付義務則包括主給付義
    務與從給付義務在內，給付義務可藉由履行請求權，透過給
    付之訴或不作為之訴達到履行之目的。而所謂從給付義務係
    為了準備、確定、支持及完全履行主給付義務之具有本身目
    的之獨立附隨義務，又被稱為「與給付有關之附隨義務」。
    因僅持有或得支配主給付義務之內容，通常無法滿足債權人
    普遍性及持續性對待給付結果之需求，因而債務人常同時負
    有穩定給付過程之從給付義務。簡言之，從給付義務未被履
    行時，可能導致主給付成為不正確或是無意義之履行，是從
    給付義務存在之目的，乃為確保債權人之利益能獲得最大之
    滿足。依系爭協議第1條約定：「甲方（指上訴人）將其持
    有華王化粧品（廈門）有限公司的60％全部股權轉讓予乙方
    （指被上訴人）。甲方應在本協議生效積極配合乙方辦理股
    權變更及相關全部手續。（含所有債權及債務）」（見原審
    卷第13頁），上訴人依約負有配合被上訴人辦理股權轉讓之
    從義務。又依華王公司89年8月25日董事會第一次時會議決
    議，上訴人被選任為華王公司之董事長(見本院上字卷第86
    頁)，依華王公司章程第21條約定：「董事會會議由董事長
    召集並主持，董事長缺席由副董事長召集並主持」(見本院
    上字卷第90頁)，上訴人自具有召集華王公司董事會之權限
    。而系爭股權轉讓一事於辦理審批及變更登記手續前，須先
    經華王公司召開董事會並作成同意決議之程序，已如前述，
    足見上訴人召開董事會議決股權轉讓一事，係其為滿足主給
    付義務(即轉讓股權)所必須履行之從給付義務，並屬先行程
    序，揆諸上揭說明，當屬系爭協議第1條所約定上訴人應負
    之配合辦理義務。至於被上訴人雖於另件台灣台北地方法院
    檢察署95年度他字第9226號詐欺案件(下稱另件刑事案件)偵
    查中陳稱：因伊在大陸，所以由伊去辦理股權轉讓手續等語
    ( 見外放上開偵查卷影印卷第42頁)，惟召開董事會係辦理
    股權轉讓手續之先行程序，自需俟上訴人履行召開華王公司
    董事會並作成同意股權轉讓決議後，被上訴人始有依系爭協
    議第1條約定辦理股權轉讓手續之可能，是被上訴人在另件
    刑事案件偵查中所為上開陳述，僅係指其應辦理股權轉讓之
    後階段行為而已，自不足據為不利於被上訴人之認定。
(五)、上訴人雖主張：伊已將辦理股權轉讓手續之所有個人及公司
    文件、印章交付被上訴人，係被上訴人故意不辦理股權轉讓
    之審批手續，亦未曾通知伊配合辦理云云。惟依上開廈門中
    級法院民事判決所示，上訴人於91年間向廈門中級法院對被
    上訴人提起訴訟，請求確認上訴人係華王公司之法定代表人
    ，及被上訴人應歸還公司公章、財務章、法定代表人私章、
    批准證書、營業執照等批文證照，及公司財務帳冊、發票等
    公司財務經營資料(見原審卷第16頁)，顯見上訴人嗣已無意
    將華王公司之股權讓與被上訴人，否則其焉有確認其仍為華
    王公司法定代理人之身分，並索回華王公司相關證照、印章
    之必要。又被上訴人在上開訴訟程序中，既已提起反訴，請
    求(1)上訴人立即召開公司董事會，通過同意股權轉讓協議及
    上訴人不再擔任華王公司董事長、董事會成員變更的董事會
    決議；並通過據此修改公司章程(股權、董事長、董事變更)
    的董事會決議；(2)上訴人簽署股權轉讓審批報告、股權轉讓
    變更登記申請書及申請變更登記報告(見原審卷第17頁)，自
    屬已請求上訴人履行召開華王公司董事會之義務，是上訴人
    所為上開主張，自不足取。
(六)、末按因契約互負債務者，於他方當事人未為對待給付前，得
    拒絕自己之給付，民法第264條第1項前段定有明文。上開中
    級法院判決業已認定上訴人仍為華王公司之法定代理人，另
    依廈門市工商行政管理局檔案管理中心於96年1月31日所列
    印之外商投資企業設立基本信息資料所示，上訴人於96年1
    月23日提起本件反訴時，仍登記為華王公司之法定代理人，
    且該公司斯時之經營狀況亦係登記為「存在」(見原審卷第
    28 、50頁)，是上訴人主張華王公司自90年8月30日起即由
    被上訴人經營掌控迄至事實上滅失，並於91年8月間即告歇
    業云云(見本院卷二第61頁)，顯與上開登記資料不符，自不
    足取。上訴人既不能證明其已喪失華王公司法定代理人之身
    分，依上開說明，其自負有依系爭協議第1條約定，配合辦
    理股權轉讓之先行程序，即召開華王公司董事會並作成同意
    股權轉讓決議之義務。而上開義務既為其滿足轉讓股權之主
    給付義務所必須履行之從給付義務，且屬不可或缺，已如上
    述，自與被上訴人之價金給付義務立於對待給付關係，此參
    諸90年9月30日協議書第1條約定：「乙方(指被上訴人) 付
    給甲方(指上訴人)新台幣貳佰萬元整，甲方無條件放棄華王
    化妝品(廈門)有限公司全部股權，並配合辦理所有文件證明
    之之轉讓事宜」(見原審卷第11頁)益明。是被上訴人抗辯在
    上訴人召開華王公司董事會並作成同意股權轉讓之決議前，
    伊得拒絕履行給付餘款170萬元之義務等語，自屬可取；又
    依系爭協議第1條約定，向大陸地區主管機關辦理審批手續
    既屬被上訴人之義務，此並經被上訴人在另件刑事案件中自
    陳在卷，已如上述，則被上訴人另抗辯於向大陸地區工商管
    理機關報請審批核准並辦理股權變更登記前，伊亦得拒絕履
    行給付餘款170萬元之義務云云，自非可取。又被上訴人行
    使同時履行抗辯既有理由，自不負遲延給付責任，是上訴人
    請求被上訴人加付170萬元自95年9月2日起算之遲延利息，
    即屬無據。
六、綜上所述，上訴人依據民法第367條規定，請求被上訴人給
    付170萬元部分，應予准許；至逾上開金額之請求部分，不
    應准許。原審就上開應予准許部分所為上訴人敗訴之判決，
    尚有未洽，上訴論旨指摘原判決此部分不當，求予廢棄改判
    ，為有理由，應由本院改判如主文第二項所示；就上開不應
    准許部分所為上訴人敗訴之判決，所持理由雖與本院不同，
    惟其結果並無二致，仍應維持，上訴論旨指摘原判決此部分
    不當，求予廢棄改判，為無理由，應予駁回。並無不合，上
    訴論旨指摘原判決此部分不當，求予廢棄改判，為無理由，
    應予駁回。又被上訴人為同時履行抗辯，亦屬正當，爰命被
    上訴人所為之給付，應於上訴人召開華王公司董事會並作成
    同意股權轉讓決議之同時履行之。
七、至兩造其餘之攻擊或防禦方法及未經援用之證據，經本院斟
    酌後，認為均不足以影響本判決之結果，自無逐一詳予論駁
    之必要，併此敘明。
八、據上論結，本件上訴為一部有理由，一部無理由，依民事訴
    訟法第第450條、第449條第2項、第79條，判決如主文。
中    華    民    國    100  年     1    月    12    日
                   民事第十二庭
                       審判長法  官  吳謀焰
                             法  官  李昆曄
                             法  官  許紋華
正本係照原本作成。
如不服本判決，應於收受送達後20日內向本院提出上訴書狀，其
未表明上訴理由者，應於提出上訴後20日內向本院補提理由書狀
（均須按他造當事人之人數附繕本）上訴時應提出委任律師或具
有律師資格之人之委任狀；委任有律師資格者，另應附具律師資
格證書及釋明委任人與受任人有民事訴訟法第466條之1第1項但
書或第2項（詳附註）所定關係之釋明文書影本。
中    華    民    國   100    年    1     月    13    日
                              書記官  廖逸柔
附註：
民事訴訟法第466條之1（第1項、第2項）：
對於第二審判決上訴，上訴人應委任律師為訴訟代理人。但上訴
人或其他法定代理人具有律師資格者，不在此限。
上訴人之配偶、三親等內之血親、二親等內之姻親，或上訴人為
法人、中央或地方機關時，其所屬專任人員具有律師資格並經法
院認為適當者，亦得為第三審訴訟代理人。